ACORDAO-COMPLETO-2567368

ACÓRDÃO 66/2023 ATA 1/2023 - PRIMEIRA CÂMARA

VISTOS, relatados e discutidos estes autos de pensão militar deferida pelo Comando do Exército,
ACORDAM os Ministros do Tribunal de Contas da União, reunidos em sessão da Primeira Câmara, diante das razões expostas pelo relator, com fundamento no art. 71, inciso III, da Constituição Federal e nos arts. 1º, inciso V, 39, inciso II, e 45 da Lei 8.443/1992, em:
9.1. considerar ilegal o ato de concessão de interesse das sras. Neiva Malfati Graciolli e Maria do Carmo Feijó Machado, recusando seu registro;
9.2. dispensar o ressarcimento das quantias indevidamente recebidas, em boa-fé, pelas interessadas, consoante o Enunciado 106 da Súmula de Jurisprudência deste Tribunal;
9.3. determinar ao Comando do Exército que:
9.3.1. faça cessar, no prazo de 15 (quinze) dias, contado a partir da ciência desta deliberação, os pagamentos decorrentes do ato impugnado, sob pena de responsabilidade solidária da autoridade administrativa omissa, consoante disposto nos arts. 71, inciso IX, da Constituição Federal e 262 do RITCU;
9.3.2. dê ciência desta deliberação às sras. Neiva Malfati Graciolli e Maria do Carmo Feijó Machado, alertando-as de que o efeito suspensivo proveniente da interposição de eventuais recursos, caso não providos, não as exime da devolução dos valores indevidamente percebidos após a notificação;
9.3.3. envie a esta Corte de Contas, no prazo de 30 (trinta) dias, por cópia, comprovante de que as interessadas tiveram ciência desta deliberação; e
9.4. esclarecer à unidade de origem, com supedâneo no art. 262, § 2º, do RITCU, que a concessão considerada ilegal poderá prosperar mediante a emissão e o encaminhamento a este Tribunal de novo ato concessório, escoimado das irregularidades apontadas nestes autos.

Apreciação, para fins de registro, de pensão militar concedida pelo Comando do Exército.

Primeira Câmara

Comando do Exército

3. Interessadas: Neiva Malfati Graciolli (XXX.988.100-XX) e Maria do Carmo Feijó Machado (XXX.881.140-XX)

13.1. Ministros presentes: Jorge Oliveira (na Presidência), Walton Alencar Rodrigues e Benjamin Zymler (Relator).
13.2. Ministro-Substituto convocado: Weder de Oliveira.

BENJAMIN ZYMLER

Adoto como relatório, com os ajustes de forma pertinentes, a instrução elaborada no âmbito da Secretaria de Fiscalização de Integridade de Atos e Pagamentos de Pessoal e de Benefícios Sociais (Sefip) , inserta à peça 5:
	"INTRODUÇÃO
Trata-se de ato de pensão militar, submetido, para fins de registro, à apreciação do Tribunal de Contas da União (TCU) , de acordo com o art. 71, inciso III, da Constituição Federal. O ato foi cadastrado e disponibilizado ao TCU por intermédio do Sistema e-Pessoal, na forma dos arts. 2º e 4º da Instrução Normativa TCU 78/2018.
O ato desse processo pertence às seguintes unidades:
2.1. Unidade emissora: COMANDO DO EXÉRCITO.
2.2. Unidade cadastradora: SERVIÇO DE INATIVOS E PENSIONISTAS.
2.3. Subunidade cadastradora: SUC3 - 3ª Região Militar.
	EXAME TÉCNICO
Procedimentos aplicados
Os procedimentos para exame, apreciação e registro de atos de pessoal encontram-se estabelecidos na Instrução Normativa TCU 78/2018 e na Resolução TCU 206/2007 Essas normas dispõem que os atos de pessoal disponibilizados por meio do e-Pessoal devem ser submetidos previamente a críticas automatizadas, com base em parâmetros predefinidos.
[...]
Exame das Constatações
		9. Ato: 49920/2019 - Inicial - Interessado (a) : JOAO CANDIDO DE SOUZA MACHADO - CPF: XXX.552.530-XX
9.1. Beneficiários: NEIVA MALFATI GRACIOLLI - CPF: XXX.988.100-XX - Companheiro (a) e MARIA DO CARMO FEIJO MACHADO - CPF: XXX.881.140-XX - Ex-esposo (a) pensionado (a) 
9.2. Parecer do Controle Interno: considerar o ato Legal.
9.3. Constatação e análise: 
9.3.1. Posto/Graduação de referência para cálculo dos proventos de reforma, que repercute sobre a pensão militar, não correspondente a até 01 (um) grau hierárquico imediatos/superiores ao último posto/graduação na ativa, vide Acórdão 2225/2019-TCU-Plenário.
a. Justificativa do Gestor de Pessoal: conforme orientação do órgão técnico normativo (DCIPAS) , em cumprimento ao Despacho 1.788/2021/CONJUR-EB/CGU/AGU, que aprovou o Parecer 1.345/2021/CONJUR-EB/CGU/AGU, em consonância com o Parecer 47/2021/CONJUR-MD/CGU/AGU. Gestor anexou os seguintes documentos: DIEx 11593-33.1 DCIPAS - PARECER e DESPACHO AGU-Publicação, em mídia.
b. Análise do Controle Interno: justificativa do gestor esclarece pendência
c. Análise da Equipe Técnica: Ilegal
Pela leitura do ato de concessão da pensão, verifica-se que o militar era 1º Sargento na ativa e foi inicialmente reformado, em 24/7/1996, por limite de idade, com proventos de Subtenente, por ter mais de 30 anos de serviço.
Posteriormente, foi alterada a reforma, majorando os proventos do militar ao posto de 1º Tenente, com base na incapacidade descrita nos arts. 108 e 110 da Lei 6.880/1980, a contar de 13/12/2017. Essa melhoria da pensão contraria o próprio caput do art. 110 da mesma Lei 6.880/1980, já que o dispositivo estabelece que somente militares da ativa ou da reserva remunerada podem receber esse benefício:
'Art. 110. O militar da ativa ou da reserva remunerada, julgado incapaz definitivamente por um dos motivos constantes dos incisos I e II do art. 108, será reformado com a remuneração calculada com base no soldo correspondente ao grau hierárquico imediato ao que possuir ou que possuía na ativa, respectivamente.'
Ressalte-se que esse assunto foi tratado no Acórdão 2225/2019-TCU-Plenário, ratificando a irregularidade desse caso concreto, uma vez que o militar já era reformado.
Em relação à contribuição para fins de pensão militar prevista no art. 6º da Lei 3.765/1960, esta unidade técnica entende que a base de cálculo da pensão militar em estudo deve ser um posto/graduação acima do que o instituidor recebia a título de reserva/reforma, ou seja, o posto de 2º Tenente, vide texto de jurisprudência anexo à instrução, entendimento pacificado nesta Corte de Contas até proferimento do Acórdão 15205/2021-TCU-Primeira Câmara, no qual só é possível ao militar contribuir para pensão e gerar benefício calculado com base em 1 (um) ou 2 (dois) postos/graduações acima daquele que possuía na ativa, situação que conforme texto anexado torna o art. 6º da Lei 3.765/1960, sem efeito.
No que se refere à acumulação de cargos/proventos públicos, verificou-se o sistema 'Indícios' e não se constatou acumulação em desacordo com o art. 29 da Lei 3.765/1960.
Pelo exposto, propõe-se apreciar o ato pela ILEGALIDADE, para emissão de novo ato e reajuste dos proventos da pensão militar ao posto/graduação de 2º Tenente.
9.4. O quadro resumo de ocorrências e, quando for o caso, o detalhamento da norma legal e da jurisprudência para a inconsistência acima elencada encontra-se no anexo II dessa instrução. 
9.5. Encaminhamento do ato:
[...]
CONCLUSÃO
		10. A abrangência e a profundidade das verificações levadas a efeito fundamentam convicção de que o ato 49920/2019 pode ser apreciado pela ilegalidade, em razão das irregularidades apontadas no item Exame das Constatações desta instrução, que representam afronta à legislação e à jurisprudência de referência.
		PROPOSTA DE ENCAMINHAMENTO
		11. Ante o exposto, com fundamento no art. 71, inciso III, da Constituição Federal, no art. 1º, inciso V, e art. 39, incisos I e II, da Lei 8.443/1992, no art. 260 do Regimento Interno do Tribunal de Contas da União, propõe-se: 
		11.1. Considerar ILEGAL e recusar registro do ato de Pensão militar 49920/2019 - Inicial de JOÃO CÂNDIDO DE SOUZA MACHADO do quadro de pessoal do órgão/entidade COMANDO DO EXÉRCITO, com base nos arts. 71, inciso III, da Constituição Federal, 1º, inciso V, e 39, inciso II, da Lei 8.443/1992 e 260, § 1º, do Regimento Interno;
		11.2. Com fulcro no art. 262, caput, do Regimento Interno deste Tribunal, determinar ao órgão/entidade COMANDO DO EXÉRCITO que:
		11.2.1.	dê ciência, no prazo de quinze dias, contados da notificação, do inteiro teor desta deliberação (a) o interessado (a) , alertando-o (a) de que o efeito suspensivo proveniente da interposição de eventuais recursos junto ao TCU não o (a) exime da devolução dos valores percebidos indevidamente, caso o recurso não seja provido;
		11.2.2.	promova o recálculo do valor atualmente pago a título de reforma/pensão militar com base no posto/graduação incorreto, no prazo 15 (quinze) dias, contados a partir da ciência desta deliberação, sujeitando-se a autoridade administrativa omissa à responsabilidade solidária, em face de manifesta ilegalidade;
		11.2.3.	dispense a devolução dos valores indevidamente recebidos de boa-fé até a data da ciência do órgão/entidade COMANDO DO EXÉRCITO, do acórdão que vier a ser proferido, com base no Enunciado 106 da Súmula da Jurisprudência do TCU;
		11.2.4.	emita novo ato, livre da irregularidade ora apontada, em substituição ao ato de Pensão militar de JOÃO CÂNDIDO DE SOUZA MACHADO, submetendo-o à nova apreciação por este Tribunal, na forma do artigo 260, caput, também do Regimento; e
		11.2.5.	informe o teor do acórdão que vier a ser prolatado, encaminhando ao TCU, no prazo de trinta dias, comprovante da data de ciência pelo (a) interessado (a) , nos termos do art. 4º, § 3º, da Resolução TCU 170/2004.
2.		O diretor da Sefip e o representante do Ministério Público junto ao Tribunal de Contas da União (MP/TCU) endossaram o encaminhamento acima (peças 6 e 7, respectivamente) .
	É o relatório.

não há.

Procurador Júlio Marcelo de Oliveira

PENSÃO MILITAR. ELEVAÇÃO DOS PROVENTOS EM FACE DA SUPERVENIÊNCIA DE INVALIDEZ QUANDO JÁ REFORMADO O EX-MILITAR. ILEGALIDADE. NEGATIVA DE REGISTRO. DETERMINAÇÕES.

PENSÃO MILITAR (PMIL)

Em exame, pensão militar concedida pelo Comando do Exército.
2.	Ao instruir o feito, a Sefip recomendou a negativa de registro do ato em face da inclusão, nos proventos, da vantagem prevista no art. 110, § 1º, da Lei 6.880/1980 (Estatuto dos Militares) , vinculada à constatação de invalidez do instituidor posteriormente à sua reforma, hipótese não contemplada no dispositivo.
3.	O MP/TCU pôs-se de acordo.
4.	Em essência, acompanho os pareceres, como segue.
5.	Segundo informam os autos, o instituidor, sr. João Cândido de Souza Machado, graduado na ativa como primeiro-sargento, foi transferido para a reserva remunerada em 31/5/1988, com proventos calculados tendo como referência o mesmo posto. Nessas condições, o militar foi reformado ex officio em 24/7/1996, ao atingir a idade limite de permanência na reserva remunerada. Seus proventos foram definidos com base no soldo de subtenente.
6.	Em 20/7/2017, por meio de nova reforma, o Comando do Exército procedeu à alteração do título de inatividade do sr. João Cândido de Souza Machado para vincular seus proventos ao soldo de primeiro-tenente. O fundamento para tanto seria o disposto no art. 110, §§ 1º e 2º, da Lei 6.880/1980 (Estatuto dos Militares) , na redação dada pela Lei 7.580/1986:
 "Art. 110. O militar da ativa ou da reserva remunerada, julgado incapaz definitivamente por um dos motivos constantes dos incisos I e II do art. 108, será reformado com a remuneração calculada com base no soldo correspondente ao grau hierárquico imediato ao que possuir ou que possuía na ativa, respectivamente. 
§ 1º Aplica-se o disposto neste artigo aos casos previstos nos itens III, IV e V do artigo 108, quando, verificada a incapacidade definitiva, for o militar considerado inválido, isto é, impossibilitado total e permanentemente para qualquer trabalho.
§ 2º Considera-se, para efeito deste artigo, grau hierárquico imediato:
a) o de Primeiro-Tenente, para Guarda-Marinha, Aspirante-a-Oficial e Suboficial ou Subtenente;
b) o de Segundo-Tenente, para Primeiro-Sargento, Segundo-Sargento e Terceiro-Sargento; e
c) o de Terceiro-Sargento, para Cabo e demais praças constantes do Quadro a que se refere o artigo 16."  (g. n.) 
7.	Como se vê, o benefício previsto no dispositivo é expressamente dirigido ao militar da ativa ou da reserva remunerada. Aliás, sua concessão é mesmo indissociável da imediata passagem do interessado - em caráter definitivo - para a inatividade. Logo, naturalmente, não se aplica aos militares que, quando reconhecido seu estado de invalidez, já se encontrem reformados.
8.	Sobre a matéria, a jurisprudência do Superior Tribunal de Justiça (STJ) , intérprete último da lei federal, há muito se encontra pacificada, como ilustra o precedente adiante reproduzido (grifei) :
"ADMINISTRATIVO. MILITAR. REFORMA. ALTERAÇÃO DE BENEFÍCIO. INCAPACIDADE SUPERVENIENTE. ART. 110, § 1º, C/C ART. 108, V, DA LEI 6.880/80. MILITARES DA ATIVA OU RESERVA REMUNERADA. RESTRIÇÃO. MILITAR JÁ REFORMADO. IMPOSSIBILIDADE. 
1. A reforma do militar com a remuneração calculada com base no soldo correspondente ao grau hierárquico imediato ao que possuir ou que possuía na ativa, nos termos do art. 110, § 1º, c/c o art. 108, V, da Lei 6.880/80, restringe-se aos militares da ativa ou reserva remunerada, na exata disposição do caput do art. 110, não sendo possível a concessão de tal benesse àqueles militares já reformados. 
2. Recurso especial não provido" (REsp 1.340.075/CE, Rel. Min. Castro Meira, Segunda Turma, julgado em 9/4/2013, DJe de 15/4/2013) (g. n.) .
9.	Como anotou a Sefip, tal entendimento também foi esposado pelo Plenário desta Corte de Contas, por meio do Acórdão 2.225/2019.
10.	Pois bem, como o sr. João Cândido de Souza Machado já se encontrava reformado quando foi reconhecido inválido, seus proventos não poderiam ter sido majorados com fulcro no art. 110, §§ 1º e 2º, do Estatuto dos Militares.
11.	Por ter contribuído para um posto acima, nos termos do art. 6º da Lei 3.765/1960, os proventos da pensão militar devem ser calculados tendo como referência o posto de segundo-tenente. 
12.		Assim, apresentam-se ilegais tanto a alteração da reforma do militar quanto, no que aqui interessa, o benefício pensional outorgado às suas dependentes, sras. Neiva Malfati Graciolli, companheira, e Maria do Carmo Feijó Machado, ex-esposa pensionada.
13.		A propósito, não é demasiado assinalar que a relação jurídica de militares inativos com a União é substancialmente distinta daquela envolvendo suas pensionistas, de modo que não há que se falar, em favor destas, em eventual direito à conservação nos proventos de vantagens - ora reconhecidamente irregulares - indevidamente percebidas em vida pelo instituidor. 
14.		Aliás, o Supremo Tribunal Federal tem restringido até mesmo a eficácia de títulos executivos judiciais quando o titular do direito migra da condição de servidor ativo para a de servidor aposentado. No MS 30.725, por exemplo, o Ministro Gilmar Mendes anotou:
		"[...] Nesse sentido, a coisa julgada deveria ser invocada, a princípio, para efeitos de pagamento de vencimentos, o que não significa, necessariamente, que essa proteção jurídica se estenda, desde logo, para o cálculo dos proventos, o qual deve ser analisado caso a caso, sob pena de reconhecer-se a perpetuação de um direito declarado a ponto de alcançar um instituto jurídico diverso: o instituto dos proventos."
15.		Ilegal, pois, na forma em que concedido, o benefício outorgado às interessadas.
		Diante do exposto, voto no sentido de que este Colegiado adote a deliberação que ora submeto a sua apreciação.
TCU, Sala das Sessões, em 24 de janeiro de 2023.
BENJAMIN ZYMLER 
Relator